【裁判字號】    92,訴,148
【裁判日期】    921009
【裁判案由】    貨物稅
【裁判全文】
臺中高等行政法院判決                              九十二年度訴字第一四八號
                              .
    原      告  正嵐工商企業有限公司
    代  表  人  甲○○
    訴訟代理人  丁○○○
    被      告  財政部臺灣省中區國稅局
    代  表  人  乙○○
    訴訟代理人  丙○○
                戊○○
右當事人間因貨物稅事件，原告不服財政部中華民國九十一年十二月二十四日台財訴
字第○八九○○五一○五九號訴願決定（案號：第八九二五０五號），提起行政訴訟
。本院判決如左︰
    主  文
原告之訴駁回。
訴訟費用由原告負擔。
    事  實
一、事實概要：原告係產製應課徵貨物稅貨物之廠商，未依規定辦理貨物稅廠商登記
    及產品登記，即產製應稅貨物出廠，經被告查獲，除補徵短漏貨物稅新臺幣（下
    同）一七一、二二二元外，並依貨物稅條例第三十二條第一項規定，按補徵稅額
    處十倍之罰鍰一、七一二、二○○元（計至百元止），原告不服，就本稅及罰鍰
    等項目，申請復查結果，未獲變更，循序提起訴願亦決定遭駁回，遂提起本件行
    政訴訟。
二、兩造之聲明：
    (一)原告聲明求為判決：
      1.撤銷原處分及訴願決定。
      2.訴訟費用由被告負擔。
    (二)被告聲明求為判決：請駁回原告之訴。
三、兩造之陳述及爭點：
    (一)原告之主張之理由：
      1.按「貨物稅之課徵，已非僅財政收入之目的，就經濟方面而言，不能因課稅
        而阻礙經濟發展，就社會政策而言，不能因而妨害消費者應享之利益，因此
        稅種之選擇與稅率之高低，宜乎慎重考慮。故對貨物稅之課徵，應以五大原
        則為指導準則，始能獲得預期效果。」其中「須符合量能課稅原則」，係指
        對於奢侈品或嗜好品、迷信用品之消費，前者為富有者趨尚浮華，破壞社會
        風氣之本；後者消費過多，影響國民健康。因此宜重課其稅，或加重富者之
        負檐，以獲節約效果，或消費者在經濟能力限制下，自動減少、戒絕，而收
        寓禁於徵之效。本件系爭產品應屬廣義之農產品，與上開所述之奢侈品、嗜
        好品、迷信用品有間，被告及財政部未能慮及上開所述貨物稅課徵原則及貨
        物稅條例之立法意旨，並自保護農民之農業政策角度思考，而認為係貨物稅
        條例第八條第一項之「飲料品」，不無違誤。
      2.按六○台財稅第三九二九八號令：「查經核定為貨物稅之應稅貨物，應否追
        溯補稅，業經本部六○台財稅第三七四五七號令核定三項原則。本案XXX 飲
        料廠產製之『酸梅滷』原屬其他類似清涼飲料品之一種，屬於應稅貨物，惟
        因係使用人工生產，乃予免徵，嗣後該廠擅自改用機器生產而未事先報備，
        顯有取巧，核與上開免予追補之原則不符，仍應自改用機器生產之時起依法
        補稅送罰。」依上開函令之內容可知，清涼飲料品或其他類似清涼飲料品，
        屬於應稅貨物，惟如係使用人工生產，則予免徵。本件梅子、百香果、葡萄
        、檸檬、楊桃等農產品因具時效性，農民為使上項果實不腐壞而與原告商議
        合作將果實經過簡單之清洗、切割、煮沸、攪拌等過程，不改變其品質，或
        加入醣漿、黏稠劑而製成可保存較久之濃縮汁或濃醣果漿或原汁，此過程完
        全係人工化，與以機械化設備一貫作業方式生產之情形，實有天壤之別。被
        告原處分及財政部訴願決定未能慮及上開規定，而為錯誤之認定，亦有違誤
        之處。
    (二)被告之答辯理由：
      1.本稅部分：
      (1)按「貨物稅於應稅貨物出廠或進口時徵收之。」、「飲料品：凡設廠機製之
        清涼飲料品均屬之；其稅率如左：一、稀釋天然果蔬汁從價徵收百分之八。
        二、其他飲料品從價徵收百分之十五。前項飲料品合於國家標準之純天然果
        汁、果漿、濃糖果漿、濃縮果汁及純天然蔬菜汁免稅」、」、「產製廠商應
        於開始產製貨物前，向工廠所在地主管稽徵機關申請辦理貨物稅廠商登記及
        產品登記」分別為貨物稅條例第二條第一項前段、第八條第一項及第十九條
        所明定。次按「本條例第八條第一項所稱設廠機製，指左列情形之一：一、
        設有固定製造場所，使用電動或非電動之機具製造裝瓶（盒、罐、桶）固封
        者。」為貨物稅稽徵規則第五條第一款所規定；又「廠商進口之純天然果汁
        、果漿、濃糖果漿及純天然蔬菜汁，經驗明不符合國家標準或無國家標準者
        ，因與貨物稅條例第四條第一項第十款但書（現行法為第八條第二項）規定
        之免稅要件不符，應課徵百分之十五（現行法已改為百分之八）貨物稅。」
        為財政部七十六年六月廿九日台財稅第七六四五四五二號函所明釋。
      (2)本件被告機關初查於八十五年九月十日至原告公司查核，查獲其未依規定辦
        理貨物稅廠商登記及產品登記，擅自產製應稅貨物濃縮酸梅汁、濃縮百香果
        汁、葡萄濃縮汁、檸檬濃縮汁及楊桃濃縮汁等飲料品出廠，違反貨物稅條例
        第十九條規定，遂發單補徵短漏之貨物稅一七一、二二二元。原告不服，復
        查時主張其僅利用簡單之工具切割、清洗、浸泡、煮沸、攪拌、裝瓶加工系
        爭農產品，為便利農民之合作團體能順利出口，故由代表人甲○○申請工廠
        登記證而利於申報出口，此與貨物稅規定之設廠機製有別，又ＣＮＳ檢驗標
        準，其並非依中華民國產製之果蔬汁所定之標準，且亦非檢定天然與非天然
        汁標準，不應作為貨物稅條例第八條第二項免稅之判定標準等情；申經被告
        機關復查決定以，天然果汁之檢驗及免徵貨物稅認定標準，依財政部六十四
        年七月十七日及七十二年二月十八日台財稅第三五一六七號及第三一一○六
        函釋應以經濟部商品檢驗局及所屬機關檢驗之結果為準，且係依據檢驗所含
        之「糖度」、「酸度」、「灰分」、「胺基酸態氮」及「不溶性固形物」等
        五類，判斷是否合於ＣＮＳ國家標準，認定是否免徵貨物稅；經查本件被告
        機關初查至原告公司勘查發現系爭產品，均係原告設廠機製之清涼飲料品，
        且所有產品經經濟部商品檢驗局檢驗結果，均未符合ＣＮＳ2377國家標準，
        有談話筆錄及經濟部商品檢驗局委託試驗報告等相關資料附卷可稽，原告主
        張尚難採據，是系爭產品應為貨物稅條例第八條第一項規定之應稅貨物，從
        而原核定依前揭規定及釋示，除濃縮酸梅汁按百分之十五其餘按百分之八稅
        率補徵貨物稅一七一、二二二元，並無不合，復查後予以維持，原告復執前
        詞提起訴願，亦遭駁回。
      (3)原告訴訟意旨略謂：原告復執前詞主張其僅利用簡單之工具切割、清洗、浸
        泡、煮沸、攪拌、裝瓶加工系爭農產品，與貨物稅規定之設廠機製有別，又
        ＣＮＳ檢驗標準，其並非依中華民國產製之果蔬汁所定之標準，且亦非檢定
        天然與非天然汁標準，不應作為貨物稅條例第八條第二項免稅之判定標準云
        云。
      (4)經查原告未依規定辦理貨物稅廠商登記及產品登記，加工產製濃縮酸梅汁、
        濃縮百香果汁、葡萄濃縮汁、檸檬濃縮汁及楊桃濃縮汁等應稅貨物，案經被
        告機關所屬南投縣分局於八十五年九月十日查獲，原告隨即於八十五年十二
        月二十日申辦貨物稅廠商登記，經該分局核准在案，原告並於八十六年一月
        份起按規定完稅申報；是原告雖訴稱其僅利用簡單之工具切割、清洗、浸泡
        、煮沸、攪拌、裝瓶加工系爭農產品，惟依原告於辦理貨物稅廠商設立登記
        時，檢附廠房倉棧簡明平面圖亦載明其機器設備之配置位置，是原告既為利
        用機具產製應稅貨物，自屬貨物稅稽徵規則第五條規定之設廠機製。至原告
        訴稱其產製之系爭貨物，由農民按事先協議之比例，取回加工之成品後，各
        負盈虧各自處理，有農民合作加工契約書可稽，符合農產品市場交易法第十
        一條規定，農民或農民團體辦理農產品共同運銷，出售其農產品，免徵印花
        稅及營業稅，貨物稅當然亦得免除乙節；經查以農產品加工之飲料品，除符
        合貨物稅條例第三條之免稅貨物及第八條第二項合於國家標準之純天然果汁
        、果漿、濃糖果漿、濃縮果汁及純天然蔬菜汁者，始可免徵貨物稅外，其他
        凡符合貨物稅條例第八條及貨物稅稽徵規則第五條所稱「設廠機製」之清涼
        飲料品均應課徵飲料品貨物稅，尚無因產製者身分不同而得享有免稅優惠之
        規定；況農產品市場交易法第十一條僅規範農民或農民團體辦理農產品共同
        運銷，出售其農產品，免徵印花稅及營業稅，並無免徵貨物稅之規定，其所
        訴有所誤解。
      2.罰鍰部分：
      (1)按「納稅義務人有左列情形之一者，除補徵稅款外，按補徵稅額處五倍至十
        五倍罰鍰：一、未依第十九條規定辦理登記，擅自產製應稅貨物出廠者。」
        為貨物稅條例第三十二條第一款所明定。
      (2)原告為產製應課徵貨物稅貨物之廠商，未依規定辦理貨物稅廠商登記及產品
        登記，擅自產製應稅貨物濃縮酸梅汁、濃縮百香果汁、葡萄濃縮汁、檸檬濃
        縮汁及楊桃濃縮汁等飲料品銷售出廠，違反貨物稅條例第十九條規定，有談
        話筆錄及經濟部商品檢驗局委託試驗報告等相關資料附卷可稽，原核定遂依
        前揭規定，按補徵稅額處十倍之罰鍰一、七一二、二○○元，原告不服，併
        同本稅提起行政訴訟，經查本件其違章事證明確已論述如前，原處罰鍰並無
        不合，原告復執前詞，應不足採。
      3.基上論結，原處分及所為復查、訴願決定並無違誤，請准如答辯聲明之判決
        。
    理  由
一、補徵貨物稅部分﹕
  (一)按「本條例規定之貨物，不論在國內產製或自國外進口，除法律另有規定外，均
    依本條例徵收貨物稅。」、「飲料品﹕凡設廠機製之清涼飲料品均屬之﹔其稅率
    如左﹕一、稀釋天然果蔬汁從價徵收百分之八。二、其他飲料品從價徵收百分之
    十五。前項飲料品合於國家標準之純天然果汁、果漿、濃糖果漿、濃縮果汁及純
    天然蔬菜汁免稅國內產製之飲料品，應減除容器成本計算其出廠價格。」及「產
    製廠商應於開始產製貨物前，向工廠所在地主管稽徵機關申請辦理貨物稅廠商登
    記及產品登記。」分別為行為時貨物稅條例第一條、第八條及第十九條所明定。
    另「本條例第八條第一項所稱設廠機製，指左列情形之一﹕一、設有固定製造場
    所，使用電動或非電動之機具製造裝瓶（盒、罐、桶）固封者。二、﹕﹕﹕」亦
    為貨物稅稽徵規則第五條所規定。又「廠商進口之純天然果汁、果漿、濃糖果漿
    、濃縮果汁及純天然蔬菜汁，經驗明不符合國家標準或無國家標準者，因與貨物
    稅條例第四條第一項第十款但書（現行法為第八條第二項）規定之免稅要件不符
    ，應課徵百分之十五（現行法已改為百分之八）貨物稅。」亦經財政部七十六年
    六月二十九日台財稅第七六四五四五二號函釋有案，上開函釋為主管機關就其執
    掌所為職務上解釋，核與上揭貨物稅條例不相抵觸，自可採用。
  (二)本件原告未依貨物稅條例第十九條規定辦理貨物稅廠商登記及產品登記，即擅自
    產製應稅貨物濃縮酸梅汁、濃縮百香果汁、葡萄濃縮汁、檸檬濃縮汁及楊桃濃縮
    汁等飲料品出廠銷售，涉有逃漏貨物稅，案經被告查獲，審理違章成立，乃核定
    補徵貨物稅一七一、二二二元。原告不服，申請復查主張其僅利用簡單之工具切
    割、清洗、浸泡、煮沸、攪拌、裝瓶加工農產品，為便利農民之合作團體能順利
    出口，故由代表人甲○○申請商業登記證而利於申報出口，此與貨物稅規定之設
    廠機製有別，又CNS檢驗標準，並非依中華民國產製之果蔬汁所定之標準，亦非
    檢定天然與非天然之標準，不應作為貨物稅條例第八條第二項免稅之判定標準等
    情，經被告復查決定以天然果汁之檢驗及免徵貨物稅認定標準，依財政部六十四
    年七月十七日台財稅第三五一六七號及七十二年二月十八日台財稅第三一一○六
    號函釋應以經濟部商品檢驗局及所屬機關檢驗之結果為準，且依據檢驗所含之「
    糖度」、「酸度」、「灰分」、「安基酸態氮」及「不溶性固形物」等五類，判
    斷是否合於CNS國家標準，認定是否免徵貨物稅：本件被告至原告公司勘查時發
    現系爭產品，均係原告設廠機製之清涼飲料品，且所有產品經經濟部商品檢驗局
    檢驗結果，均未符合CNS二三七七國家標準，有談話筆錄及經濟部商品檢驗局委
    託試驗報告等相關資料附原處分卷可稽，系爭產品應為貨物稅條例第八條第一項
    規定之應稅貨物，被告依前揭規定及函釋意旨，除濃縮酸梅汁按百分之十五其餘
    按百分之八補徵貨物稅並無不合為由，駁回其復查之申請，依首揭規定及函釋，
    原處分及復查決定並無違誤。
  (三)原告起訴主張：本件系爭產品應屬廣義之農產品，與上開所述之奢侈品、嗜好品
    、迷信用品有間，被告及財政部未能慮及上開所述貨物稅課徵原則及貨物稅條例
    之立法意旨，並自保護農民之農業政策角度思考，而認為係貨物稅條例第八條第
    一項之「飲料品」，不無違誤。且財政部六○台財稅第三九二九八號令：「查經
    核定為貨物稅之應稅貨物，應否追溯補稅，業經本部六○台財稅第三七四五七號
    令核定三項原則。本案XXX飲料廠產製之『酸梅滷』原屬其他類似清涼飲料品之
    一種，屬於應稅貨物，惟因係使用人工生產，乃予免徵，嗣後該廠擅自改用機器
    生產而未事先報備，顯有取巧，核與上開免予追補之原則不符，仍應自改用機器
    生產之時起依法補稅送罰。」依上開函令之內容可知，清涼飲料品或其他類似清
    涼飲料品，屬於應稅貨物，惟如係使用人工生產，則予免徵。本件之梅子、百香
    果、葡萄、檸檬、楊桃等農產品因具時效性，農民為使上項果實不腐壞而與原告
    商議合作將果實經過簡單之清洗、切割、煮沸、攪拌等過程，不改變其品質，或
    加入醣漿、黏稠劑而製成可保存較久之濃縮汁或濃醣果漿或原汁，此過程完全係
    人工化，與以機械化設備一貫作業方式生產之情形，實有天壤之別。被告原處分
    及財政部訴願決定未能慮及上開規定，而為錯誤之認定，亦有違誤之處云云，然
    查：
    1.原告未依規定辦理貨物稅廠商登記及產品登記，加工產製濃縮酸梅汁、濃縮百
      香果汁、葡萄濃縮汁、檸檬濃縮汁及楊桃濃縮汁等應稅貨物，經被告所屬南投
      縣分局於八十五年八月九日及八十五年九月十日查獲，已據原告代表人之母丁
      ○○○於財政部台灣省中區國稅局南投縣分局訪談時坦承，並有談話記錄附於
      原處分卷可稽（見原處分卷第十九頁至第二十三頁），原告亦於八十五年十二
      月二十日申辦貨物稅廠商登記，經該分局核准在案（見原處分卷內該資料），
      原告並於八十六年一月份起按規定完稅申報。
    2.原告雖主張其僅利用簡單之工具切割、清洗、浸泡、煮沸、攪拌、裝瓶加工系
      爭農產品，然原告於辦理貨物稅廠商設立登記時，所檢附廠房倉棧簡明平面圖
      （見原處分卷內所附該圖）已載明其機器設備之配置位置，原告既為利用機具
      產製應稅貨物，自屬貨物稅稽徵規則第五條規定之設廠機製。而天然果汁之檢
      驗及免徵貨物稅認定標準，依財政部六十四年七月十七日及七十二年二月十八
      日台財稅第三五一六七號及第三一一○六函釋應以經濟部商品檢驗局及所屬機
      關檢驗之結果為準，且係依據檢驗所含之「糖度」、「酸度」、「灰分」、「
      胺基酸態氮」及「不溶性固形物」等五類，判斷是否合於ＣＮＳ國家標準，認
      定是否免徵貨物稅；本件被告至原告勘查時發現系爭產品，均係原告設廠機製
      之清涼飲料品，且所有產品經經濟部商品檢驗局檢驗結果，均未符合ＣＮＳ
      2377國家標準，亦有經濟部商品檢驗局委託試驗報告附原處分卷可稽（見原處
      分卷第一頁至第九頁），原告此部分主張並非可採。
    3.另原告主張其產製之系爭貨物，由農民按事先協議之比例，取回加工之成品後
      ，各負盈虧各自處理，有農民合作加工契約書可稽，符合農產品市場交易法第
      十一條規定，農民或農民團體辦理農產品共同運銷，出售其農產品，免徵印花
      稅及營業稅，貨物稅當然亦得免除乙節；查以農產品加工之飲料品，除符合貨
      物稅條例第三條之免稅貨物及第八條第二項合於國家標準之純天然果汁、果漿
      、濃糖果漿、濃縮果汁及純天然蔬菜汁者，始可免徵貨物稅外，其他凡符合貨
      物稅條例第八條及貨物稅稽徵規則第五條所稱「設廠機製」之清涼飲料品均應
      課徵飲料品貨物稅，尚無因產製者身分不同而得享有免稅優惠之規定；況農產
      品市場交易法第十一條僅規範農民或農民團體辦理農產品共同運銷，出售其農
      產品，免徵印花稅及營業稅，並無免徵貨物稅之規定，原告此部分之主張尚有
      誤解。
二、罰鍰部分﹕
  (一)按「納稅義務人有左列情形之一者，除補徵稅款外，按補徵稅額處五倍至十五倍
    罰鍰﹕一、未依第十九條規定辦理登記，擅自產製應稅貨物出廠者。」為貨物稅
    條例第三十二條第一款所明定。
  (二)本件原告未依貨物稅條例第十九條規定辦理貨物稅廠商登記及產品登記，即擅自
    產製應稅貨物濃縮酸梅汁、濃縮百香果汁、葡萄濃縮汁、檸檬濃縮汁及楊桃濃縮
    汁等飲料品出廠銷售，涉有逃漏貨物稅，案經被告查獲，違章成立，已如前述，
    被告依貨物稅條例第三十二條第一款規定，按補徵稅額一七一、二二二元處十倍
    之罰鍰計一、七一二、二○○元（計至百元止），揆諸上開規定，被告之處分及
    復查決定，並無違誤。
  (三)原告起訴仍執本稅部分之理由，而主張免罰，其不足採亦如前述。
三、綜上所述，原告之主張均非可採，原處分以原告係產製應課徵貨物稅貨物之廠商
    ，未依規定辦理貨物稅廠商登記及產品登記，即產製應稅貨物出廠，經被告查獲
    ，除補徵短漏貨物稅一七一、二二二元外，並依貨物稅條例第三十二條第一項規
    定，按補徵稅額處十倍之罰鍰一、七一二、二○○元（計至百元止），並無違誤
    ，訴願決定予以維持，亦無不合。原告起訴主張撤銷原處分及訴願決定，為無理
    由，應予駁回。
據上論結，本件原告之訴為無理由，依行政訴訟法第一百九十五條第一項後段、第九
十八條第三項前段，判決如主文。
中    華    民    國    九十二      年      十        月      九        日
                 臺 中 高 等 行 政 法 院   第 三 庭
                                審 判 長 法      官  王  茂  修
                                         法      官  許  金  釵
                                         法      官  莊  金  昌
右正本證明與原本無異。
如不服本判決，應於判決送達後二十日內向本院提出上訴書狀，其未表明上訴理由者
，應於提起上訴後二十日內向本院提出上訴理由書（須依對造人數附具繕本）；如於
本判決宣示或公告後送達前提起上訴者，應於判決送達後二十日內補提上訴理由書（
須附繕本）。未表明上訴理由者，逕以裁定駁回。
提起上訴應預繳送達用雙掛號郵票三九○元（三十四元及五元郵票各十份)。
中    華    民    國    九十二      年      十        月      九        日
                                         法院書記官  林  宜  萱


司法院資訊處製作；財團法人民間司法改革基金會備份。
